【裁判字號】    95,上訴,4417
【裁判日期】    951207
【裁判案由】    妨害電腦使用等
【裁判全文】
臺灣高等法院刑事判決                95年度上訴字第4417號
上  訴  人  臺灣臺北地方法院檢察署檢察官
被      告  甲○○
上列上訴人因被告妨害電腦使用等案件，不服臺灣臺北地方法院
95年度訴字第1117號，中華民國95年10月13日第一審判決（起訴
案號：臺灣臺北地方法院檢察署95年度偵字第9731號），提起上
訴，本院判決如下：
    主  文
原判決撤銷，發回臺灣臺北地方法院。
    理  由
壹、公訴意旨略以：被告甲○○前因業務過失傷害案件，經檢察
    官提起公訴，先後經臺灣臺北地方法院、臺灣高等法院判處
    有期徒刑四月確定，因認為判決認定之事實有誤，圖聲請再
    審，惟未能辨明再審及再議之區別，原應至司法院或所屬法
    院所管理之網站，查詢下載再審例稿使用，竟於民國94年 2
    月3日深夜，在臺北縣中和市○○街35號4樓居住處，使用電
    腦設備及其配偶邱燕玲向「中華電信股份有限公司」所申請
    之ADSL（Asymmetric Digital Subscriber Line，指非對稱
    數位式用戶線路，係一種利用傳統電話線來提供高速網際網
    路上網服務的技術）寬頻數據帳號連接至網際網路上之法務
    部所管理，提供不特定人聲請辦理相關業務之單一申辦窗口
    區（http://www.moj.gov.tw/eservice）網站，發現該網站
    提供民眾得下載使用之書類空白例稿之「刑事聲請再議狀－
    被告聲請－橫書.doc 」電子檔案（檔案存取位置為http://
    www.moj.gov.tw/eservice/admin/fileupl oad/刑事聲請再
    議狀（被告聲請）（橫書）.doc）並予以點選後，本應在其
    使用之電腦硬碟中存檔，竟直接開啟該空白ｄｏｃ檔案而在
    瀏覽器上執行WODR應用程式，進而依序在該空白聲請再議狀
    之「姓名或名稱及身分證統一編號或營利事業統一編號」欄
    內輸入「甲○○，Ｚ000000000」，「性別欄」輸入「男」，
    「出生年月日」欄輸入「52.01.25」，「住居所或營業所、
    郵遞區號及電話號碼」欄輸輸入「臺北縣中和市○○路 116
    巷13弄11號，00－00000000」，「送達代收人姓名、住址、
    郵遞區號及電話號碼」欄內輸入「同左」等個人資料，再於
    說明欄輸入「92偵15128 號」等聲請再議之內容後而欲存檔
    時，本應在被告之個人電腦上選擇「我的文件」等正常檔案
    存放路徑予以存檔，竟在存檔名稱欄上超乎尋常地鍵入法務
    部檔案主機之存檔網路位置即前揭「http://www.moj.gov.t
    w/eservice/admin/fileupload/刑事聲請再議狀（被告聲請
    ）（橫書）. doc 」之法務部所管理之檔案伺服器端存檔路
    徑位置，再按下確定鍵上傳該伺服器，進而變更原網頁上「
    刑事聲請再議狀－被告聲請－橫書. DOC 」之電磁紀錄，致
    生損害於法務部對於書類空白例稿電子檔案管理之正確性，
    因認被告涉有觸犯刑法第359條、第361條之破壞電磁紀錄罪
    嫌。
貳、原審判決以：
一、按告訴乃論之罪，未經告訴者，法院應諭知不受理之判決，
    刑事訴訟法第303條第3款定有明文。又所謂「未經告訴」者
    ，乃指未經合法告訴之意，若非告訴權人，誤其有告訴權而
    提出「告訴」，其告訴仍不合法，若別無告訴權人為合法告
    訴之提出，則法院仍應以該案件未經告訴為由，依上開規定
    為不受理判決之諭知；而如被害人為機關時，則應由該機關
    有監督權之長官代表告訴，始為合法，此有最高法院82年度
    台非字第231號判決要旨可資參照。次按，刑法第359條之破
    壞電磁紀錄罪，依同法第363 條之規定，須告訴乃論（至同
    法第361 條僅為加重規定，尚非獨立罪名），若未經合法告
    訴，公訴人即遽予起訴，依刑事訴訟法第303條第3款之規定
    ，法院自應諭知不受理之判決。
二、又所謂「行政機關」，依行政程序法第2條第2項規定，係指
    「代表國家、地方自治團體或其他行政主體表示意思，從事
    公共事務，具有單獨法定地位之組織。」，在此所指之「單
    獨法定地位之組織」者，係以具有經由中央或地方立法機關
    訂定該組織的法律、條例、通則或規程，即行政機關須具有
    「單獨之組織法規」、「獨立之編制和預算」以及「依印信
    條例頒發之印信」，此有最高行政法院91年度裁字第462 號
    裁判要旨可參；是知行政機關係獨立之組織體，得以本身之
    名義作成決策表示於外，並發生一定之法律效果；而機關基
    於分工原則所設立之內部單位則非獨立之組織體，無單獨法
    定地位，僅分擔機關一部分之職掌，一切對外行為原則上均
    應以機關名義為之，始生效力。次按，「法務部主管全國檢
    察、矯正、司法保護之行政事務及行政院之法律事項。」、
    「法務部設左列各司、處、室：一、法律事務司。二、檢察
    司。三、矯正司。四、保護司。五、政風司。六、總務司。
    七、資訊處。八、秘書室。」，法務部組織法第1條、第4條
    定有明文，同法第10條至第17條並依序規定上開司、處、室
    之掌理事項，顯見法務部資訊處並無單獨之組織法規、獨立
    之編制和預算及法定頒發之印信，應僅屬法務部之內部單位
    ，而無為訴訟主體之能力，先予敘明。
三、經查，本件公訴人起訴被告涉犯刑法第359 條之破壞電磁紀
    錄罪部分，依同法第363 條之規定，須告訴乃論，而矧之本
    案僅由法務部資訊處委任該處職司法務部全球資訊網及全國
    法規資料庫系統管理及維護之設計師黃裕發向法務部調查局
    提出告訴，並未據法務部委由該機關有監督權之長官代表告
    訴，此有告訴代理人黃裕發之調查筆錄、及法務部資訊處刑
    事委任狀各一份在卷可考（參見94年他字第7107號卷，下稱
    偵一卷第36至37頁、及87頁），惟法務部資訊處僅為該部之
    內部單位，尚非獨立之行政機關，業如前述，是法務部資訊
    處縱有法益遭受侵害，仍應由法務部有監督權之首長代表提
    出告訴，方屬適法，本件法務部資訊處並無訴訟主體之能力
    ，則其上開告訴，自難認為合法。又告訴乃論之罪，告訴人
    之告訴，須指明所告訴之犯罪事實及表示希望訴追之意思，
    始足當之。本件案發後雖曾由法務部以94年7 月15日法資字
    第0941602232號函要請求該部調查局協助調查被告個人隱私
    資料遭人置於該部網頁之事實，然並未表明訴追法務部遭人
    無故變更電磁紀錄之罪嫌，亦未於函文中提及欲訴追被告之
    意思表示，嗣至本案經檢察官偵查終結前，復未就此部分表
    明告訴之意，自難認上開函文已就被告涉犯上開無故變更電
    磁紀錄罪嫌為合法之告訴。綜上所述，本件既未經告訴權人
    合法告訴，揆諸上開規定及說明，依法自應諭知此部分不受
    理之判決。
、檢察官上訴意旨以：
    刑法第359條之破壞電磁紀錄罪，依同法第363條之規定，固
    須告訴乃論，但同法第361 條為獨立罪名，有立法院第92卷
    第26期委員會紀錄第137、138頁可查，足見原審認該法條須
    告訴乃論，尚有未合。
肆、本院查：刑法第361 條之規定不但被害客體變更為對公務機
    關之電腦妨害電腦使用，而與第359 條規定對一般電腦妨害
    電腦使用不同，且刑度亦提高二分之一，犯罪類型已改變，
    依同法第363 條之規定，須告訴乃論者，亦不含該法條，足
    見該法條並非原審所認一般刑法總則之加重規定，而是獨立
    處罰屬刑法分則加重之法條，是檢察官之上訴為有理由，原
    判決應予以撤銷，發回臺灣臺北地方法院。又原審判決無罪
    部分，因公訴人認與前開部分有方法結果之牽連關係，為裁
    判上一罪，應併予撤銷發回臺灣臺北地方法院，且均不經言
    詞辯論為之。
據上論斷，應依刑事訴訟法第369條第1項但書、第372條，判決
如主文。
中    華    民    國    95    年    12    月    7     日
                  刑事第十一庭審判長法  官  張連財
                                    法  官  林明俊
                                    法  官  楊照男
以上正本證明與原本無異。
如不服本判決，應於收受送達後十日內向本院提出上訴書狀，其
未敘述上訴之理由者並得於提起上訴後十日內向本院補提理由書
（均須按他造當事人之人數附繕本）。
                                    書記官  陳秋雄
中    華    民    國    95    年    12    月    7     日


司法院資訊處製作；財團法人民間司法改革基金會備份。
